臺灣高等法院刑事判決
111年度上訴字第296號
上  訴  人  
即  被  告  簡○○


選任辯護人  余韋德律師
上列上訴人即被告因犯家暴妨害自由案件，不服臺灣新北地方法
院110年度訴字第822號，中華民國110年11月30日第一審判決（
起訴案號：臺灣新北地方檢察署109年度偵字第42956號），提起
上訴，本院判決如下：
    主  文
上訴駁回。
    事  實
一、簡○○為黃○○之妻，2人具有家庭暴力防治法第3條第1款所定
    之家庭成員關係。其二人於民國109年9月14日早上，在新北
    市○○區○○路000巷00○0號00樓住處（下稱本案住處）臥房內
    ，因小孩照護問題發生口角，黃○○乃至客廳陽台抽菸，簡○○
    竟基於妨害自由之犯意，徒手將陽台通往屋內之門鎖住，使
    黃○○無法離開陽台，以此方式剝奪黃○○之行動自由。簡○○旋
    攜子離開本案住處，黃○○聯繫其返回本案住處未果遂報警，
    經警聯繫後，簡○○始返回本案住處為黃○○開啟陽台門鎖，而
    以此方式剝奪黃○○之行動自由約25至30分鐘。
二、案經黃○○訴由臺灣新北地方檢察署檢察官偵查後起訴。
    理  由
一、證據能力部分
    按被告以外之人於審判外之言詞或書面陳述，除法律有規定
    者外，不得作為證據；被告以外之人於審判外之陳述，雖不
    符刑事訴訟法第159條之1至第159條之4之規定，而經當事人
    於審判程序同意作為證據，法院審酌該言詞陳述或書面陳述
    作成時之情況，認為適當者，亦得為證據；當事人、代理人
    或辯護人於法院調查證據時，知有第159 條第1項不得為證
    據之情形，而未於言詞辯論終結前聲明異議者，視為有前項
    之同意，刑事訴訟法第159條第1項、第159條之5分別定有明
    文。本案以下所引之供述證據，檢察官、被告及其辯護人均
    同意做為證據，且檢察官、被告及其辯護人迄言詞辯論終結
    前未就上開證據之證據能力聲明異議（見本院卷第113頁至
    第115頁），本院審酌上開證據並非公務員違法取得，亦無
    證據力明顯過低之情形，復經本院於審判期日就上開證據進
    行調查、辯論，依法自有證據能力。
二、訊之被告固坦言有於上開時、地與告訴人發生口角，並將告
    訴人反鎖在陽台乙節，惟矢口否認有何妨害自由之犯意，並
    以:告訴人先前曾性侵伊，伊擔心告訴人對伊及小孩不利，
    所以在被告到陽台時將門反鎖，再將小孩帶走等語置辯。經
    查:
　㈠被告與告訴人於109年9月14日為夫妻關係，於上開時、地因
    小孩照顧問題發生口角，告訴人乃至客廳陽台抽菸，被告於
    斯時將陽台通往屋內之門反鎖並攜子離開本案住處，嗣於25
    至30分鐘後始返回本案住處並開啟陽台門鎖等情，業據被告
    自承在卷，且有證人黃○○於檢察官偵查中及原審審理時證述
    可佐（見偵卷第251至253頁、原審卷第67至77頁），此部分
    事實首堪認定。
  ㈡而案發當時該處陽台除通往客廳之門外，要無他法進入屋內
    乙節，業據告訴人黃○○以證人身於檢察官偵查中及原審審理
    具結後證述：陽台除該門外，本有窗戶通往更衣室，然因該
    窗業已鎖上，無法經由該窗進入屋內等語明確（見偵卷第25
    1頁、本院卷第68至71頁、第76至77頁），而告訴人於致電
    被告未獲回應後，確有報警請求協助乙節，亦據證人即集賢
    派出所員警黃博楷於原審審理時證述明確（見原審卷第115
    至124頁），足徵告訴人斯時確已困於陽台，無法自由離去
    ，方會報警請求協助甚明，復審酌被告亦坦言有告知員警會
    返家協助開門等情(原審卷第131頁)，益徵被告知悉該陽台
    除該遭被告反鎖之門外，要乏其他出入之方法甚明。
  ㈢至被告辯稱:伊主觀上並無妨害自由之犯意，且因曾遭被告性
    侵害，擔心被告對伊及小孩不利，方鎖門以利離去云云。然
    :
　⑴被告於原審審理時即已坦言：黃○○至陽台後，伊將陽台門鎖
    上，黃○○即不能進到屋內靠近伊等語（見原審卷第130 頁）
    ，可見被告明知告訴人身處陽台之際，其鎖住陽台通往客廳
    之門之舉，即係將告訴人之行動範圍侷限在陽台，無法自由
    離去，故其顯有限制黃○○行動自由之意無疑。至被告辯稱:
    告訴人尚可自窗戶進入更衣室云云，惟況本案住處位於15樓
    層高，以攀爬窗戶入內之方式，無異增加告訴人生命之危險
    ，且斯時更衣室之窗戶業已反鎖，告訴人無從開啟乙節，亦
    據告訴人證述如前，且倘若當時確可經由該窗進入屋內，被
    告大可於告訴人要求或警員詢問其開啟陽台門時，告知被告
    可由該窗離開陽台一事，然告訴人、證人黃○楷均證稱被告
    未曾提及此情，是本件告訴人終靠被告返家為其開啟陽台之
    門始得離開陽台一情觀之，益徵告訴人斯時僅有此一脫困之
    方式，故被告所稱可由陽台窗戶進入室內，顯屬不實。
  ⑵至被告另稱:擔心告訴人對其不利乙節，告訴人確有因對被告
    為妨害性自主之舉而遭判刑之記錄，此有被告於111年7月20
    日所提刑事陳報狀1紙在卷足憑，依辯護人之陳述被告上開
    犯行時間係在110年8月29日(本院卷第119頁)，距離本件案
    發時間逾半月，且倘被告確畏懼上情，甚而擔心告訴人對其
    不利，何以隻身未尋求任何支援之情況下獨自返回上址而與
    告訴人獨處一室，甚而與之發生口角激怒告訴人之理？此實
    有悖於常理。
　⑶且被告與告訴人雖曾在本案住處房間發生爭執，然依被告所
    述斯時僅係口角爭執，告訴人未為任何暴力威脅之舉，且告
    訴人於爭執後，係選擇離開臥房，前往客廳陽台抽煙，業經
    本院認定如前，足徵斯時告訴人未對被告實施任何不法侵害
    甚明，且亦乏證據證明，告訴人有對其等子女有何暴力等情
    甚明，故被告辯稱係擔心告訴人對伊及小孩不利，方有上舉
    之節，自難採信。是被告及其選任辯護人上開所辯，均無可
    採。
三、綜上所述，本件事證明確，被告所辯，無非事後卸責之詞，
    不足採信，被告犯行洵堪認定，應依法論科。
四、核被告所為，係犯刑法第302條第1項之以非法方法，剝奪他
    人行動自由罪。而被告與告訴人為夫妻關係，具家庭暴力防
    治法第3條第1款所定家庭成員關係，故被告對告訴人所為，
    係屬家庭暴力防治法第2條第2款所規定之家庭暴力罪，惟因
    家庭暴力防治法對於家庭暴力罪並無科處刑罰之規定，僅依
    刑法妨害自由罪予以論罪科刑。原審同此認定，並以行為人
    之責任為基礎，審酌被告因與告訴人發生爭執，即趁告訴人
    至陽台抽煙之際，將陽台門鎖上，致使告訴人無法離開陽台
    自由行動，且經黃○○及員警聯繫，亦未儘速立即回應返家開
    鎖，雖實際限制行動期間約數十分鐘，然告訴人於無法預測
    何時得以脫困之等待心情，顯較實際時間漫長，對被害人已
    生相當損害，被告犯罪後並無反省己非之意，一再托詞合理
    化自身行止，未見悔意，且未取得被害人諒解，態度難認良
    好，及衡其並無前科，素行尚可，其自稱學歷、工作狀況、
    扶養小孩等智識程度、生活狀況，及犯罪動機、目的、手段
    等一切情狀，量處拘役55日，併諭知易科罰金之折算標準，
    經核原審上開認事用法並無違誤，量刑亦屬妥適。被告上訴
    意旨略以:伊並非其於妨害自由犯意而為之，伊是為了保護
    自己跟小孩等語，然被告確有妨害告訴人自由之犯意，業經
    本院詳述如上，是被告上訴為無理由，應予駁回。
據上論斷，應依刑事訴訟法第368條，判決如主文。
本案經檢察官吳姿函提起公訴，檢察官李叔芬到庭執行職務。
中　　華　　民　　國　　111 　年　　7 　　月　　28　　日
                  刑事第四庭    審判長法　官  柯姿佐
                                      法　官  羅郁婷
                                      法　官  吳元曜
以上正本證明與原本無異。
如不服本判決，應於收受送達後20日內向本院提出上訴書狀，其
未敘述上訴之理由者並得於提起上訴後20日內向本院補提理由書
（均須按他造當事人之人數附繕本）「切勿逕送上級法院」。
                                      書記官  蔡硃燕
中　　華　　民　　國　　111 　年　　7 　　月　　28　　日
附錄：本案論罪科刑法條全文
中華民國刑法
第302條第1項
私行拘禁或以其他非法方法，剝奪人之行動自由者，處五年以下
有期徒刑、拘役或九千元以下罰金。